臺灣高等法院民事判決　　　　　　　　 93年度重上字第338號
上　訴　人　九德電子股份有限公司
法定代理人　陳志堅
訴訟代理人　陳傳岳律師
　　　　　　林雅芬律師
　　　　　　陳龍昇律師
上　訴　人　陳銀河即陳銀河建築師事務所
訴訟代理人　江松鶴律師
上　訴　人　楊明山即楊明山建築師事務所
訴訟代理人　林志豪律師
複　代理人　陳添信律師
上列當事人間請求清償債務事件，兩造對於中華民國九十三年四
月五日臺灣桃園地方法院90年度重訴字第 467號第一審判決各自
提起上訴，本院於94年6月1日言詞辯論終結，判決如下：
    主文
原判決主文第一項、第三項關於連帶部分均廢棄。
上開廢棄部分，九德電子股份有限公司於第一審之訴及假執行之
聲請均駁回。
上訴人陳銀河即陳銀河建築師事務所、楊明山即楊明山建築師事
務所其餘之上訴駁回。
九德電子股份有限公司之上訴駁回。
第二審訴訟費用由兩造各自負擔。
     事實及理由
一、程序方面：
    本件上訴人九德電子股份有限公司（下稱九德公司）之法定
    代理人已由陳清金變更為陳志堅，有該公司變更登記影本在
    卷為憑，其聲請承受本件訴訟，核無不合，應予准許。
二、本件九德公司起訴主張伊與上訴人陳銀河建築師事務所（下
    稱陳銀河）及楊明山建築師事務所（下稱楊明山）於八十七
    年九月二十五日簽定委任契約，由九德公司委任二人共同規
    劃、設計、監造九德公司坐落於桃園縣龜山鄉工業區○○○
    路廠房暨辦公大樓（下稱系爭工程），九德公司因此分別預
    繳保證金各七百萬元在台灣省建築師公會台北縣辦事處及桃
    園縣辦事處，作為建築師委任公費之保證。惟兩造簽訂委任
    契約之目的，係因桃園縣政府擬增加容積率之限制條件，伊
    順應陳銀河、楊明山之建議，先以簡圖送件方式為建築執照
    申請之掛號，以爭取維持原訂標準之容積率，始簽訂系爭委
    任契約，實者雙方並無完成建造設計及申領建照之意思，詎
    料，陳銀河、楊明山罔顧委任契約之目的，為領取系爭工程
    款，竟罔顧伊口頭通知暫緩系爭工程之指示，即自行檢具設
    計圖樣申請建造執照，並據以領取上開保證金一千四百萬元
    。且其申領建照前亦未依委任契約之約定擬定計劃方案，供
    九德公司選擇定案，即自行設計方案進而請領建造執照，對
    於債務之履行，顯然為不完全給付，且可歸責於渠等二人之
    事由，伊爰依民法第二百二十六條、第二百五十六條關於給
    付不能之規定解除系爭契約，陳銀河、楊明山依法應返還上
    開保證金；退萬步言，縱認陳銀河、楊明山有完成建造設計
    及申領建造執照，依法不得解除系爭委任契約，然該契約亦
    經終止，渠等亦僅能就實際完成之部分請求報酬。又陳銀河
    、楊明山二人之行為係故意以不法行為侵害九德公司，致九
    德公司受損一千四百萬元，同時符合侵權行為之規定，如不
    構成侵權行為，伊亦得本於不當得利之法則請求返還等情，
    爰依民法第二百五十九條、民法第一百八十四條及第一百八
    十五條、第一百七十九條之規定請求陳銀河、楊明山連帶返
    還一千四百萬元並自起訴狀繕本送達翌日起至清償日止按週
    年利率百分之五計算之利息。
三、陳銀河、楊明山二人對於兩造於前揭時地簽訂委任契約，由
    伊等二人負責規劃、設計、監造系爭工程，伊等已為九德公
    司取得建造執照，並向台灣省建築師公會台北縣辦事處與桃
    園縣辦事處領取一千四百萬元等情並不爭執，惟辯稱：兩造
    契約之目的不僅在送件爭取容積率，尚包括規劃、設計、監
    工至工程全部完工為止；九德公司並未口頭通知其暫緩系爭
    工程之進行；而伊等已依委任契約之約定完成定案設計供九
    德公司選擇認可，並以定案設計請領建造執照，並無違約之
    處，九德公司不得依債務不履行之規定解除契約請求返還酬
    金，亦無故意或過失不法侵害九德公司權利可言；又九德公
    司於定案設計後多次變更建築設計，伊等除得向九德公司請
    求按比例計算之酬金六百五十一萬元外，並得依委任契約第
    十二條之約定請求變更設計費用五百九十萬三千九百二十二
    元；另伊等為申請建築執照而代墊行政規費三十一萬五千零
    七十九元、節約能源設計簽證費三十一萬五千零七十八元、
    結構技師簽證費一百五十七萬五千三百九十四元，該等費用
    亦應由九德公司負擔，伊等依法得主張抵銷之，以上數額與
    保證金相抵銷後伊等即毋庸返還九德公司任何款項等語，資
    為抗辯。
四、原審判決陳銀河、楊明山應連帶給付九德公司六百四十二萬
    九千七百六十一元及自九十年八月二十一日起算之法定利息
    ，而駁回其餘之請求，兩造對於其敗訴部分各自提起上訴，
    九德公司上訴聲明為：（一）原判決不利上訴人部分廢棄。
    （二）廢棄部分，陳銀河、楊明山應連帶給付九德公司七百
    五十七萬零二百三十九元及自90年 8月21日起至清償日止按
    週年利率百分之五計算之利息。（三）願供擔保，請准宣告
    假執行。陳銀河、楊明山上訴聲明為：(一)原判決不利於上
    訴人部分廢棄。(二)廢棄部分，九德公司在第一審之訴及假
    執行之聲請均駁回。兩造就他造上訴部分，均答辯求為駁回
    他造之上訴。
五、本件九德公司起訴主張九德公司與陳銀河、楊明山於八十七
    年九月二十五日簽定委任契約，由九德公司委任陳銀河、楊
    明山二人共同規劃、設計、督導施工九德公司坐落於桃園縣
    龜山鄉工業區○○○路廠房暨辦公大樓之工程，九德公司因
    此分別預繳保證金各七百萬元在台灣省建築師公會台北縣辦
    事處與桃園縣辦事處，作為建築師委任公費之保證；嗣系爭
    工程業經桃園縣政府工務局於八十九年核發取得（八十九）
    桃縣工建字第會龜二０九五號建造執照，陳銀河、楊明山據
    此向台灣省建築師公會台北縣辦事處及桃園縣辦事處領取前
    開一千四百萬元完畢等事實，為陳銀河、楊明山所不爭執，
    並提出委任契約書一紙、支票簽回聯二紙為證，且有本院依
    聲請調取之（八十九）桃縣工建字第會龜第二０九五號建造
    執照為憑，堪信九德公司主張為真實。
六、茲將兩造爭點分述如下：
(一)、兩造簽訂委任契約之目的為何？
    　九德公司主張系爭委任契約之目的，係因桃園縣政府擬增
      加容積率之限制，伊應陳銀河、楊明山之建議，先以簡圖
      送件方式為建築執照申請之掛號，以爭取維持原訂標準之
      容積率，始簽訂系爭委任契約，實者雙方並無完成建造設
      計及申領建照云云，惟此為陳銀河、楊明山所否認。經查
      ，兩造並不爭執雙方於八十七年九月二十五日所簽訂委任
      契約書之真正。而該契約書第四條約定：受任人（即陳銀
      河、楊明山）之工作範圍包括規劃及方案設計、定案設計
      、詳細設計、督導施工。第十條約定受任人之責任為（一
      ）受任人對於其設計圖應負完全責任。(二)受任人須派富
      有工程經驗之監造人員，重點督導施工。第五條就建築設
      計費酬金及付款辦法約定建築設計費酬金計九百三十萬元
      ，付款辦法：簽約時支付百分之三十、申請建築執照時支
      付百分之二十、取得建造執照時支付百分之二十、申報開
      工時支付百分之二十、使用執照提出申請時百分之十；第
      六條約定設計、監造服務之期間自八十七年九月訂立委任
      契約書起至全部工程竣工為準。由系爭委任契約書之內容
      可知，兩造就受任人之工作方式、工作範圍、建築設計費
      酬金及付款辦法、監造服務期間、委任人之義務、受任人
      之義務、受任人之責任等等事項均約定甚詳，果如九德公
      司所言僅係單純掛號取得容積率，並非在設計、規劃、申
      請建照，根本不需要為此約定，甚至約定送件後之酬金給
      付，故九德公司之主張與契約文義及經驗法則顯然不符，
      非可採信。
(二)、九德公司是否曾以口頭通知陳銀河、楊明山暫緩系爭工程
      之進行？
      九德公司主張陳銀河等擬正式送件向工務局申請建造執照
      前，伊曾以口頭通知陳銀河、楊明山暫緩系爭工程之進行
      云云，並舉證人陳志堅及方世明為證，惟此為陳銀河、楊
      明山所否認。經查，九德公司所舉之證人陳志堅，雖證稱
      ：「陳銀河說要拆除系爭土地上之一個小廠房，因為他要
      送件‧‧‧此時我才正式知道陳銀河、楊明山要正式送件
      ‧‧‧陳銀河建築師本人在九月份親自打電話告訴我，說
      他們要正式送件，我說要終止送件，這部分是用口頭，沒
      有書面，我只有在電話中談及，沒有當場見面協商，我在
      講電話時有方世明在場，除此以外沒有其他的證人及書面
      資料」、「我在陳銀河打電話來時，我告知陳銀河而已，
      沒有告知楊明山，但是我有請陳銀河轉告楊明山暫停送件
      事宜，這部分我只是用電話通知，沒有書面資料」（見卷
      一第二一六頁及第二一九頁）。證人方世明亦附合其說，
      證稱在陳志堅電話通知陳銀河時，其在現場有聽到等語。
      然查證人陳志堅為九德公司之協理及董事，方世明為九德
      公司之職員，該二人之證詞之證明力本欠客觀性，尚不得
      徒憑該二人之證詞即遽認九德公司之主張為真正，況兩造
      簽訂之委任契約第九條約定：本設計合約，委任人得以書
      面通知受任人協議終止委託契約，已明定終止委任之方式
      必須以「書面」為之，九德公司果有終止委任契約之意思
      ，似此重要事項依約應以書面為之，以杜爭議，其捨此不
      為，竟以口頭通知為之，要與契約約定之方式不符，自不
      生終止之效力。再者，依陳銀河、楊明山擬定之設計圖，
      系爭工程一部分基地必須拆除舊有之宿舍，陳銀河、楊明
      山曾於八十九年十二月一日填具拆除執照申請書向桃園縣
      政府申請准予拆除，九德公司亦同意在該申請書上用印，
      果其曾口頭通知暫緩系爭工程之進行，其又何必同意在該
      申請書上用印，可見口頭通知暫緩系爭工程之進行之說不
      可採。九德公司雖又辯稱該申請書內之公司章係伊於八十
      七年九月二十五日簽訂委任書時，在空白之文件上預先蓋
      妥云云，惟查該拆除執照申請書經送請法務部調查局鑑定
      結果，為先複寫字跡後蓋章，此有該局之鑑定報告在卷為
      憑（本審一卷第二六０頁），足見其上開所辯亦與事實不
      符，非可採信。又九德公司雖提出其公司之第一期廠房照
      片、公司八十八年及八十九年財報說明書（原審卷第二二
      七頁、第二二八頁）、小廠房現況照片，主張九德公司於
      八十九年間尚有閒置廠房，且財務不佳，不可能同意辦理
      系爭建築執照之申請云云，惟此部分與待證事實無必然關
      連，尚非可信。
(三)、九德公司可否依民法第二百二十六條、第二百五十六條關
      於給付不能之規定解除系爭契約？
      九德公司主張陳銀河、楊明山等二人不惟未經伊同意即進
      行設計，且未依委任契約之約定擬定計劃方案，供九德公
      司選擇定案，即自行提出設計方案進而請領建造執照，並
      執以領取一千四百萬元，其對於債務之履行，顯然為不完
      全給付，未達委任本旨，且可歸責於渠等二人之事由，伊
      得依民法第二百二十六條、第二百五十六條關於給付不能
      之規定解除系爭契約等語，陳銀河、楊明山則予以否認。
      經查，依雙方委任契約書第四條之約定：受任人應就委任
      人所提地點查勘建築基地，擬定計劃方案，以供委任人選
      擇，俟委任人認可後，據以進行定案設計。定案設計（包
      括配置圖、平面圖、立面圖、剖面圖、公共部分平面圖及
      結構設計圖）擬定計劃概要說明書、工程概要，並請領建
      造執照。足見，依據雙方契約書所約定之流程，應由陳銀
      河、楊明山擬定計劃方案供九德公司選擇認可後，始得定
      案，並以該定案設計請領建造執照。而九德公司於八十九
      年九月二十一日就系爭增建廠房委託請領建築執照事宜而
      出具之委託書（見卷一第八十一頁）及同年十二月一日提
      出之建造執照申請書（見卷一第二二０頁）均予以簽名蓋
      章。足見，八十九年十二月一日陳銀河、楊明山據以申請
      建造執照之設計方案，均已獲九德公司認可而定案，否則
      ，九德公司何以會在委託書、切結書及建照申請書簽名蓋
      章？九德公司雖抗辯前開文書乃在於八十七年九月二十五
      日簽訂委任書時即已預先用印，本院委託法務部調查局鑑
      定結果亦認建照申請書係先蓋章後寫字（見本審卷一第二
      六０頁），惟查九德公司既在空白之建照申請書上預先蓋
      妥印章，可見該公司已概括委任陳銀河、楊明山申請建照
      ，而依本院向桃園縣政府工務局調取之（89）桃縣工建執
      照字第二０九五號建築執照卷，其內之設計圖，多處蓋有
      「清圖」字樣，顯示陳銀河、楊明山自提出建照申請以迄
      取得建照過程中，曾多次變更設計並抽換設計圖，另由陳
      銀河、楊明山所提出之上證三、四、五等立面圖、剖面圖
      、各樓層平面圖之比較圖樣，可知系爭工程無論外觀、結
      構、各樓層規劃等設計，自原始設計圖至取得建築執照，
      均經過大幅度變更設計，而變更設計係因應業主九德公司
      之需求所規劃設計，如九德公司未指示變更設計，陳銀河
      、楊明山何必大費週章，一再修改設計圖樣？故九德公司
      主張陳銀河、楊明山未經伊同意即進行設計，且未依委任
      契約之約定擬定計劃方案，供九德公司選擇定案，即自行
      提出設計方案進而請領建造執照等語，實與經驗法則不符
      ，不足採信。從而，九德公司自不得援引不完全給付之規
      定解除委任契約。
(四)、九德公司得否終止委任契約？陳銀河、楊明山得請求多少
      報酬？
      按當事人之任何一方得隨時終止委任契約。委任關係，因
　    非可歸責於受任人之事由，於事務處理未完畢前已終止者
      ，受任人得就其已處理之部分，請求報酬。民法第五百四
      十九條第一項、第五百四十八條第二項分別定有明文。本
      件九德公司以陳銀河、楊明山未依委任契約之約定規劃及
      設計方案供該公司選擇定案，即自行提出設計方案進而請
      領建造執照，其對於債務之履行，顯然為不完全給付，未
      達委任本旨，主張依民法第二百二十六條、第二百五十六
      條關於給付不能之規定解除系爭契約，於法不合，固已如
      前述，然其另行主張以起訴狀繕本之通知作為終止系爭委
      任契約之意思表示，揆之前揭說明，並無不合，惟陳銀河
      、楊明山辯稱其已取得建築執照，其就已處理之部分得請
      求報酬云云，依前開之說明，應屬正當。依兩造委任契約
      第五條之約定，系爭工程之建築設計費酬金為九百三十萬
      元，簽約時支付百分之三十、申請建築執照時支付百分之
      二十、取得建造執照時支付百分之二十，本件陳銀河、楊
      明山就系爭工程既已為九德公司取得建造執照，九德公司
      即應支付陳銀河、楊明山酬金百分之七十即六百五十一萬
      元，故陳銀河、楊明山受領上開保證金，在該六百五十一
      萬元範圍內，即為有理由，九德公司不得請求返還之。
(五)、依照雙方契約之約定，陳銀河、楊明山就已完成部分得領
      取酬金六百五十一萬元，但對於餘款七百四十九萬元部分
      ，陳銀河、楊明山則抗辯另以變更設計費、代墊節約能源
      設計簽證費、結構技師簽證費及其他規費抵銷之，九德公
      司則否認之，爰就各項爭點分論如下：
(１)、九德公司應否給付陳銀河楊明山變更設計費？
      依兩造委任契約書第十二條之約定：「本契約委任之業務
      若設計定案後有變更、增減時，酬金另行協議之」。由該
      契約書可知，所謂變更設計乃設計定案後，有變更或增減
      時，始可酌收變更設計費。而何謂定案設計？依契約書第
      四條第一、二項之約定「受任人應就委任人所提地點查勘
      建築基地，擬定計劃方案，以供委任人選擇，俟委任人認
      可後，據以『進行』定案設計」、「定案設計（包括配置
      圖、平面圖、立面圖、剖面圖、公共部分平面圖及結構設
      計圖）擬定計劃概要說明書、工程概要，並請領建造執照
      」。足見，所謂定案設計，非委任人選擇認可後即為定案
      ，而是受任人以委任人認可之計劃方案為方案，分別完成
      配置圖、平面圖、立面圖、剖面圖、公共部分平面圖及結
      構設計圖後，並據以請領建造執照後，始得稱為定案設計
      。易言之，定案設計圖乃請領建造執照之設計圖，並非競
      標時所提出之競圖，且依雙方契約之約定，須有變更或增
      減請領建造執照之設計圖時，陳銀河、楊明山始可請求變
      更設計費。查陳銀河、楊明山辯稱系爭工程經競圖程序，
      並主張競標之設計即屬定案設計，渠等以競標之設計圖為
      本，於八十九年九月二十九日送件提出建造執照申請，其
      後應九德公司之要求而數度變更設計，復於八十九年十二
      月一日再提出建造執照申請，即屬契約第十二條之變更設
      計，九德公司應增加給付變更設計費用云云。九德公司則
      辯稱八十七年之申請案只是先掛號，二年內補正設計圖，
      故八十七年尚未有所謂定案設計圖等語。經查，兩造係於
      八十七年九月二十五日簽訂委任契約書，陳銀河、楊明山
      於八十七年九月二十九日即提出申請，兩者僅相隔四天，
      依經驗法則，陳銀河、楊明山實不可能在委任契約簽訂後
      短短四天完成計劃方案、配置圖、平面圖、剖面圖、公共
      部分平面圖，再者，依前開說明，所謂定案設計須包含結
      構設計圖，然陳銀河、楊明山係於八十八年十月一日始複
      委託訴外人蘇錦江為系爭工程之結構設計，此有陳銀河複
      委託契約書一紙附卷可查（見卷一第三０四頁）。足見八
      十七年九月二十九日之申請並未含括結構設計圖，自不可
      能有所謂定案設計圖，從而，八十九年十二月一日提出之
      申請案始能符合契約所謂之定案設計，陳銀河、楊明山主
      張第二次申請建造前，曾應九德公司之要求，數度更迭設
      計圖，即屬變更設計，即無依據，九德公司主張八十七年
      九月二十九日提出申請時，僅在於掛號，尚未有定案設計
      圖云云，洵屬可採。再者，依九德公司提出之桃園縣政府
      工務局於九十年十二月十七日之函文載明：「（八十九）
      桃縣工建字第會龜二０九五號建造執照未辦理變更設計，
      故無該資料可調閱」，此有桃園縣政府工務局函文一紙附
      卷可查（見卷一第二九頁），益徵系爭工程於八十九年十
      二月一日請領建造執照後，並無委任契約所謂變更設計，
      陳銀河、楊明山依契約書第十二條之規定，請求九德公司
      給付變更設計費，洵無理由。
(２)、九德公司是否應給付陳銀河、楊明山行政規費、節約能源
      設計簽證費？
      經查系爭委任契約第七條約定：「委任人負責應繳納之各
      項行政規費、土地鑑界費用、結構外審審查費用、交通環
      境評估、及各類專業技師簽證費」，此有委任契約書一紙
      附卷可查。依雙方委任契約之約定，各類專業技師簽證費
      應由九德公司負擔之。本件陳銀河、楊明山提出建造執照
      申請時，為九德公司代墊建造執照規費三十一萬五千零七
      十九元，此有陳銀河、楊明山提出之桃園縣政府規費繳納
      單一紙附卷足憑，應堪信為真實。又依雙方契約之約定，
      此應由九德公司負擔之，故陳銀河、楊明山自得向九德公
      司請求該項費用。又陳銀河、楊明山提出申請時，併附節
      約能源設計，此有設計簽證書附於前述建造執照卷可查，
      自堪信為真實。至於節約能源簽證費之數額，陳銀河、楊
      明山主張為三十一萬五千零七十八元，此為九德公司所否
      認。原審依職權傳訊證人即台北市建築師公會王世昌到庭
      證稱：「我們的做法是由建築師估算出多少錢，由業主跟
      建築師雙方議定，若業主認為價格太高，可以委託他人簽
      證，所以這部分我們沒有一定的標準，所以我沒有辦法鑑
      定本件金額多少，這個能源簽證是後來才有的約定就是這
      一、二年才開始實施的，有的建築師會吸收，若無法吸收
      ，就會跟業主討論酌定應收價格，由雙方依契約行事，至
      於由承辦建築師能源簽證部分，只要建築師有此資格即可
      由承辦建築師為能源簽證，所以這部分涉及建築材料，由
      原設計建築師最清楚」、「就計算部分我們是無法以客觀
      的面積或是材質來計算的，而是由簽證來以設計工作之繁
      簡來酌收金額，所以客觀上沒有計算標準，我們的價格沒
      有辦法以坪數來計算」（見原審九十二年三月五日之言詞
      辯論筆錄）。可知，系爭工程能源簽證費用並無法鑑定。
      然節約能源設計既可酌收費用，九德公司對於陳銀河、楊
      明山所主張之數額並無法具體指摘何以不可採，其空言抗
      辯為不可信，自應認陳銀河、楊明山之抗辯為真實，是以
      陳銀河、楊明山得向九德公司請求給付節約能源簽證費三
      十一萬五千零七十八元。
(３)、陳銀河、楊明山可否向九德公司請求結構技師簽證費用：
      陳銀河、楊明山主張其為系爭工程委任結構技師蘇錦江設
      計，支付費用三百八十四萬二千元，並提出陳銀河建築師
      事務所複委託契約書一紙為證，九德公司對此金額則有所
      爭執。經查，原審囑託台北市結構工程工業技師公會鑑定
      ，其鑑定結果：（１）鑑定標的物建築執照（八九桃縣工
      建執照字第會龜二０九五號）之總工程造價為三億一千五
      百零七萬八千六百八十元。依目前市場行情，鑑定標的物
      設計酬金以總工程造價千分之六計算為一百八十九萬零四
      百七十二元。此設計酬金包括工作範圍含結構平面圖、結
      構計算書及繪製結構樑柱版牆基礎設計圖說，以上均需依
      法登記開業結構專業技師予以簽證負責。（２）經審結構
      部分設計書圖，顯示僅Ｇ、Ｈ棟附有結構平面圖（完成率
      只達百分之二五）及結構計算書報表但執行計算項目不完
      整（完成率只達百分之四十），且無結構專業技師簽證用
      印。Ａ棟無相關資料。Ａ、Ｇ、Ｈ棟均無可供施工之結構
      樑柱版牆基礎設計圖說。（３）綜上所述研判，設計單位
      申請建造執照時，結構平面圖及結構計算書上均無法顯示
      係交由依法登記開業結構專業技師辦理予以簽證負責，且
      無可供施工之結構設計圖說，因此該設計酬金應較市場行
      情為低且考慮其實際工作進度，其設計酬金建議以總工程
      造價千分之六乘以百分之七十乘（50%X40%+50%X25%）為
      準，即以總工程造價千分之一‧三六五計算為準，故設計
      酬金為四十三萬零八十二元。依雙方契約之約定，九德公
      司應負擔專業技師簽證費用，故陳銀河、楊明山得向九德
      請求給付結構技師簽證費用在四十三萬零八十二元範圍內
      應予准許，其餘部分之請求，不應准許。
(４)、綜上所述，陳銀河、楊明山依據兩造委任契約之約定，得
      對於九德公司請求代墊之行政規費及專業技師簽證費合計
      一百零六萬零二百三十九元。
七、綜合前開說明，陳銀河、楊明山除得向九德公司請求建築設
    計費酬金六百五十一萬元外，尚可請求其等代墊之行政規費
    及專業技師簽證費一百零六萬零二百三十九元，合計七百五
    十七萬零二百三十九元。是以陳銀河、楊明山二人向臺灣省
    建築師公會台北縣辦事處及桃園縣辦事處請領一千四百萬元
    ，在七百五十七萬零二百三十九元本息範圍內，洵屬正當，
    不構成不當得利，至於其超過上開範圍即六百四十二萬九千
    七百六十一元部分（00000000- 0000000=000 0000），即屬
    無法律上之原因，應屬不當得利，從而，九德公司依不當得
    利之法律關係，請求陳銀河、楊明山返還並加計自起訴繕本
    送達之翌日起即九十年八月二十一日起至清償日止，按週年
    利率百分之五計算之利息，為有理由，應予准許。至於陳銀
    河、楊明山應返還部分，九德公司雖主張陳銀河、楊明山未
    依九德公司之同意即擅自提報送件申請建照並據以領取系爭
    款項，係故意以不法行為侵害九德公司之財產權，符合侵權
    行為之要件，依民法第一百八十四條及第一百八十五條之規
    定應負「連帶」返還責任云云。惟查陳銀河、楊明山就其已
    處理之部分，得依委任之關係收取報酬，而九德公司預繳在
    台灣省建築師公會台北縣辦事處及桃園縣辦事處之保證金一
    千四百萬元，旨在作為建築師委任公費之保證，陳銀河、楊
    明山於取得建築執照後領取上開保證金，乃其權利之正當行
    使，自無侵權行為可言，九德公司主張依侵權行為之法律關
    係請求陳銀河、楊明山「連帶」給付，尚屬無據。至於九德
    公司另依不當得利之法律關係，請求渠等二人返還溢領即六
    百四十二萬九千七百六十一元本息部分，固屬有理由，然連
    帶債務之成立，以當事人明示之意思或法律之規定為限，為
    民法第二百七十一條第一項、第二項所明定。本件陳銀河、
    楊明山對於溢領部分雖應負不當得利返還之義務，然渠與九
    德公司共同簽訂之委任契約，並無應負連帶責任之約定，法
    律亦無明定應負連帶責任，從而，九德公司請求渠等就上開
    保證金餘額應負連帶返還責任，尚非有據，不應准許。原審
    判命陳銀河、楊明山應連帶給付九德公司六百四十二萬九千
    七百六十一元及自九十年八月二十一日起之法定遲延利息，
    其中連帶給付部分，於法無據，渠等二人上訴指摘原判決此
    部分不當，為有理由，應由本院將此部分廢棄，改判如主文
    第一、二項所示，其餘部分 (即渠等二人應給付六百四十二
    萬九千七百六十一元本息部分），核無不合，此部分陳銀河
    、楊明山之上訴為無理由，則應予駁回。至於九德公司請求
    陳銀河、楊明山返還七百五十七萬零二百三十九元本息部分
    、原審為其敗訴判決，核無違誤，上訴論旨指摘原判決此部
    分不當，求予廢棄改判，為無理由，應駁回其此部分上訴。
八、兩造其餘攻擊防禦之方法，對於判決之結果，均不生影響，
    爰不一一審酌，併此敘明。
九、據上論結：陳銀河、楊明山之上訴為一部有理由，一部無理
    由，九德公司之上訴為無理由，爰依法判決如主文。
中    華     民     國   九十四   年  六  月    十五  日
                    民事第十三庭審判長法  官  張宗權
　　　　　　　　　　　　　　　　      法　官　陳忠行
                                      法　官　陳永昌
正本係照原本作成。
如不服本判決，應於收受送達後20日內向本院提出上訴書狀，其
未表明上訴理由者，應於提出上訴後20日內向本院補提理由書狀
（均須按他造當事人之人數附繕本）上訴時應提出委任律師或具
有律師資格之人之委任狀；委任有律師資格者，另應附具律師資
格證書及釋明委任人與受任人有民事訴訟法第466條之一第一項
但書或第二項（詳附註）所定關係之釋明文書影本。
中　　華　　民　　國　　94　　年　　6 　　月　　15　　日
                                      書記官  劉美垣
附註：
民事訴訟法第四百六十六條之一（第一項、第二項）：
對於第二審判決上訴，上訴人應委任律師為訴訟代理人。但上訴
人或其他法定代理人具有律師資格者，不在此限。
上訴人之配偶、三親等內之血親、二親等內之姻親，或上訴人為
法人、中央或地方機關時，其所屬專任人員具有律師資格並經法
院認為適當者，亦得為第三審訴訟代理人。
